【裁判字號】    97,上國易,3
【裁判日期】    980519
【裁判案由】    國家賠償
【裁判全文】
臺灣高等法院民事判決                 97年度上國易字第3號
上  訴  人  乙○○
被  上訴人  宜蘭縣宜蘭地政事務所
法定代理人  丙○○
訴訟代理人  甲○○
上列當事人間國家賠償事件，上訴人對於中華民國97年4月10日
台灣宜蘭地方法院96年度國字第6號第一審判決提起上訴，本院
於98年5月5日言詞辯論終結，判決如下：
    主  文
上訴駁回。
第二審訴訟費用由上訴人負擔。
    事實及理由
一、上訴人聲明：（一）原判決廢棄。（二）被上訴人應給付上
    訴人新台幣（下同）100萬元，及自起訴狀送達翌日起至清
    償日止，按年息5％計算之利息。
    被上訴人聲明：如主文所示。
二、上訴人起訴主張：伊前於民國（下同）92年間因訴外人趙秀
    美所有坐落重測前宜蘭縣宜蘭市○○段艮門小段235-22地號
    （重測後為同段艮門3段253地號，下稱「原235-22地號」）
    、同小段235-82地號（重測後為同段艮門3段254地號，下稱
    「原235-82地號」）土地上門牌號碼宜蘭縣宜蘭市○○路12
    2號建物（下稱「門牌122號建物」）如原判決附圖所示Ｃ部
    分（面積0.21平方公尺）、Ｄ部分（面積0.08平方公尺）越
    界無權占用伊所有坐落同小段235-112、235-98地號（重測
    後分別為同段艮門3段256、259地號，下稱「原235-112、23
    5-98地號」）土地，訴請原法院以92年度宜簡字第61號、93
    年度簡上字第6號判決命趙秀美將原判決附圖所示Ｃ、Ｄ部
    分之建物拆除並將越界占用之土地返還予伊。詎當時受原法
    院囑託測量「原235-112、235-98地號」土地之被上訴人所
    屬測量人員林銘達，故意與趙秀美互相勾結，擅自測量伊未
    在該事件主張如原判決附圖所示Ａ、Ｂ部分，並製作不實之
    土地複丈成果圖供法官作為判決之基礎，致原法院因而誤認
    伊所有「原235-112、235-98地號」土地遭趙秀美越界占用
    之面積僅為0.29平方公尺，實則伊遭趙秀美越界占用之土地
    面積達1坪82。嗣另案原法院93年度宜簡字第154號、94年度
    簡上字第30號伊與趙秀美間請求返還不當得利事件，即依據
    前述不實之土地複丈成果圖，認定伊所有門牌號碼宜蘭縣宜
    蘭市○○路120號建物（下稱「門牌120號建物」），越界無
    權占用趙秀美所有「原235-82地號」土地如原判決附圖所示
    Ａ部分面積0.19平方公尺及「原235-22地號」土地如原判決
    附圖所示Ｂ部分面積0.74平方公尺，而判決伊亦應返還趙秀
    美不當得利。伊因上開測量錯誤，造成包括Ａ、Ｂ、Ｃ、Ｄ
    部分合計14平方公尺之損害，爰依國家賠償法請求被上訴人
    賠償伊100萬元。求為命被上訴人給付100萬元，及自起訴狀
    送達翌日起至清償日止，按年息5％計付利息之判決。
    被上訴人則以：伊受原法院92年度宜簡字第61號事件92年6
    月27日宜院雅民宜92宜簡61字第10107號函之囑託後，即指
    派測量人員林銘達就「原235-112、235-98地號」土地實施
    勘測，並依據87年3月17日內政部（87）台內地字第8781102
    號函訂頒「辦理法院囑託土地界址鑑定作業程序及鑑定書圖
    格式」調閱62、78年間系爭土地辦理分割複丈成果，依該原
    分割成果所加註尺寸，與現場丈量尺寸比較，換算實際占用
    大小，製成土地複丈成果圖，其所得結果，相較於依縮尺圖
    上量距，更能精確吻合，故伊所屬測量員林銘達辦理土地勘
    測及製作本件土地複丈成果圖，並無誤測，亦無故意或過失
    之不法行為，不該當於國家賠償之要件。上訴人主張林銘達
    惡意隱匿上訴人於86年5月15日已向訴外人郭松蓮、郭志興
    、郭光富及郭志仁等4人購買土地並辦理登記過戶之事實，
    惟買賣乃當事人間之私權行為，林銘達自始即未曾參與，且
    上開買賣亦與測量系爭建物有無越界占用土地並無關連。上
    訴人雖未請求測量如原判決附圖所示Ａ、Ｂ部分，然此部分
    之測量係原法院承辦法官於92年7月14日在現場勘測時，當
    場指示林銘達測量系爭土地上房屋使用現況位置，自不受上
    訴人意見之拘束等語，資為抗辯。
三、兩造不爭執之事實：
（一）原法院92年度宜簡字第61號上訴人與趙秀美間排除侵害事
      件囑託被上訴人鑑定測量，被上訴人指派測量人員林銘達
      到場實施測量，製作土地複丈成果圖如原判決附圖所示。
（二）證據：宜蘭地政事務所土地複丈成果圖、原法院宜蘭簡易
      庭92年6月27日宜院雅民宜92宜簡61字第10107號函、法院
      囑託鑑測案件法官現場囑託事項紀錄表、土地複丈地籍調
      查表、土地面積計算表、土地登記謄本、地籍圖謄本（見
      原審卷19、39-42、59-64頁）。
四、經查上訴人於96年9月12日以書面向被上訴人請求賠償，經
    被上訴人拒絕賠償，有被上訴人96年9月28日宜地二03字第
    0960009559號函及拒絕賠償理由書可憑（見原審卷11-16頁
    ），上訴人對被上訴人起訴請求本件國家賠償，經核合於國
    家賠償法第11條第1項前段規定。合先敘明。
五、上訴人主張被上訴人受原法院92年度宜簡字第61號事件囑託
    於92年7月14日實施測量，所製作如原判決附圖所示之土地
    複丈成果圖不實，請求國家賠償，有無理由，論述如下：
（一）經查上訴人在原法院92年度宜簡字第61號排除侵害事件，
      係主張趙秀美所有「門牌122號建物」越界占用伊所有「
      原235-112、235-98地號」土地即原判決附圖所示Ｃ、Ｄ
      部分，被上訴人指派測量人員林銘達會同原法院實地勘驗
      測量後，所製作之土地複丈成果圖原係以實線標示地籍圖
      線、虛線標示雙方實地使用界線，並說明趙秀美房屋使用
      情形，並未標示雙方越界占用之位置及面積，嗣經原法院
      於92年11月14日以宜院雅民宜92宜簡61字第19399號函請
      被上訴人補為標示，被上訴人乃補註位置、面積如原判決
      附圖所示Ａ、Ｂ、Ｃ、Ｄ部分等情，有上開卷宗可稽（見
      該卷宗25 -27、32、33、49、77、82頁）。原判決附圖所
      示Ａ、Ｂ部分雖非上開事件之訴訟標的，然該標示僅係為
      辨明地籍圖線與雙方實地使用界線，尚難認為所為標示有
      故意或過失侵害上訴人權利之情事。嗣上訴人就趙秀美占
      用伊土地如原判決附圖所示Ｃ、Ｄ部分向原法院以93年度
      宜簡字第154號、94年度簡上字第30號事件請求趙秀美給
      付不當得利，因趙秀美提起反訴請求上訴人亦應就其「門
      牌120號建物」占用趙秀美所有土地如原判決附圖所示Ａ
      、Ｂ部分返還不當得利，原法院93年度宜簡字第154號、9
      4年度簡上字第30號事件因而援用原判決附圖，經核並無
      不合。上訴人主張被上訴人所屬測量人員林銘達違反法官
      指示違背職務擅自測量如原判決附圖所示Ａ、Ｂ部分而侵
      害其權利云云，顯屬無據。
（二）至關於上訴人主張被上訴人所屬測量人員林銘達製作之土
      地複丈成果圖將「原235-82地號」誤載為「235-32地號」
      ，「原235-100地號」誤載為「235-110地號」，誤測而不
      修改部分；經查原判決附圖就「原235-82地號」，並無誤
      載為上訴人所指稱「235-32地號」之情事，有原法院92年
      度宜簡字第61號卷內之土地複丈成果圖（即原判決附圖）
      可稽（見該卷宗32、33、77、82頁），應係上訴人將「82
      」錯看為「32」而有所誤解。另原判決附圖標示「235-11
      0地號」者應為「原235-100地號」（重測後為宜蘭縣宜蘭
      市○○段艮門三段260地號），有宜蘭縣宜蘭地政事務所
      96年12月25日宜地一05字第0960013383號函檢送之地籍圖
      及土地登記謄本可憑（見原審卷58、61、64頁），此部分
      固有誤載，然土地地號所在位置係依地籍圖定之，且此係
      鄰地地號之誤載，該誤載並不影響地上建物坐落位置及占
      用土地之情形，自無上訴人所主張被上訴人所屬測量人員
      林銘達侵害其權利之情事，上訴人上開主張，為不足取。
（三）另關於上訴人主張被上訴人所屬測量人員林銘達未依土地
      法第44條及第46條之2規定實施測量，作成錯誤之土地複
      丈成果圖致其受損害部分；經查「原235-22、235-82地號
      」土地前於62年間即因辦理分割而製作土地分割複丈成果
      ，並經當時土地之所有權人游坤樹、郭楊茂水及郭松坤簽
      章確認，復於78年間再經被上訴人複丈勘測，有被上訴人
      提出之宜蘭縣宜蘭地政事務所土地複丈地籍圖調查表可參
      （見原審卷41-44頁）。準此，被上訴人所屬測量人員林
      銘達依62、78年間系爭土地分割複丈加註尺寸，再與現場
      丈量尺寸比較，換算實際占用尺寸，其所為測量及製圖方
      法，經核與87年3月17日內政部（87）台內地字第8781102
      號函訂頒「辦理法院囑託土地界址鑑定作業程序及鑑定書
      圖格式」尚無不合，難認被上訴人所為之鑑測結果有誤。
      且上訴人前在原法院93年度簡上字第6號事件準備程序，
      就原判決附圖亦陳明：不需要重測，附圖Ｃ、Ｄ面積的寬
      度沒錯，坪數沒有寫出來等語（見該卷宗22頁），有該卷
      宗可稽，上訴人在本件泛稱被上訴人所屬測量人員林銘達
      未攜帶任何器材之測量工具，只以眼睛及布尺猜測，未依
      土地法第44條及第46條之2規定實施測量云云，並未提出
      證據足以證明其所述為真實，顯屬空言主張，亦不足取。
（四）上訴人雖又主張被上訴人所屬測量人員林銘達與訴外人趙
      秀美、郭張淑珍等人勾結，隱匿上訴人曾於86年5月15日
      向訴外人郭松蓮、郭志興、郭光富及郭志仁等4人購買土
      地，並辦理土地登記過戶之事實，製作不實之土地複丈成
      果圖，造成伊之損害云云。惟查土地及建物之鑑測，係依
      客觀存在之地籍圖線與建物使用界線作為測量之依據，亦
      即係就土地及建物坐落位置進行勘測，不因當事人間買賣
      關係之私權變動而影響，上訴人此部分主張，亦屬無據。
（五）至上訴人主張本件原判決附圖之測量結果與原法院86年度
      簡上字第32號判決之測量結果歧異，顯見測量不實部分；
      經查原法院86年度簡上字第32號事件係訴外人郭松坤、郭
      東鋒請求本件上訴人拆屋還地，該判決係將原法院86年度
      宜簡字第26號判決予以廢棄發回，經原法院87年度宜簡更
      字第2號、87年度簡上更字第1號判決本件上訴人部分勝訴
      、部分敗訴確定；該事件之訴訟標的係「原235-98、235-
      100地號」土地之另一側即「原235-35、234-70地號」土
      地之拆屋還地爭執，經本院調閱上開卷宗審核明確，顯與
      本件原判決附圖之測量標的「原235-112、235-98、235-2
      2、235-82地號」土地無涉，上訴人主張同一土地之測量
      結果歧異云云，自無可採。
（六）依上所述，本件被上訴人所屬測量人員林銘達依87年3月
      17日內政部（87）台內地字第8781102號函訂頒「辦理法
      院囑託土地界址鑑定作業程序及鑑定書圖格式」調閱前土
      地分割成果、地籍調查表等資料，進行系爭土地測量並製
      作土地複丈成果圖，難認有違背職務侵害上訴人權利之情
      事，上訴人並未舉證證明被上訴人所屬測量人員林銘達所
      為土地複丈方法及其結果有何錯誤，其請求損害賠償之計
      算標準，亦不足採。
六、綜上所述，本件上訴人主張被上訴人所屬測量人員林銘達辦
    理原判決附圖所示之土地測量錯誤，對被上訴人請求國家賠
    償，請求被上訴人給付100萬元及自起訴狀繕本送達翌日起
    至清償日止，按年息5％計算之利息，為無理由，不應准許
    。原審為上訴人敗訴之判決，並無不合；上訴意旨指摘原判
    決不當，求予廢棄改判，為無理由。
七、兩造其餘之攻擊或防禦方法及未經援用之證據，經本院斟酌
    後，認為均不足以影響本判決之結果，無逐一詳予論駁之必
    要。併此敘明。
八、據上論結，本件上訴為無理由，依民事訴訟法第449條第1項
    、第78條，判決如主文。
中    華    民    國    98    年    5     月    19    日
                  民事第八庭
                        審判長法  官  劉勝吉
                              法  官  連正義
                              法  官  鄭威莉
正本係照原本作成。
不得上訴。
中    華    民    國    98    年    5     月    19    日
                              書記官  李垂福


司法院資訊處製作；財團法人民間司法改革基金會備份。
